【裁判字號】    98,交聲,121
【裁判日期】    980319
【裁判案由】    聲明異議
【裁判全文】
臺灣臺中地方法院交通事件裁定         98年度交聲字第121號
原處分機關  交通部公路總局臺中區監理所臺中市監理站
受處分人    甲○○
上列異議人因違反道路交通管理處罰條例案件，對於交通部公路
總局臺中區監理所臺中市監理站中華民國九十七年十二月二十九
日所為之處分（裁監稽違字第裁六一－ＧＥ0000000號）
，聲明異議，本院裁定如下：
    主    文
原處分撤銷。
甲○○不罰。
    理    由
一、原處分機關交通部公路總局臺中區監理所臺中市監理站係以
    ：異議人即受處分人（下稱異議人）甲○○於民國九十七年
    十一月十七日下午三時二十五分許，騎乘車牌號碼KYD－910
    號重機車，在臺中市○○路與大墩十七街口處，因「騎乘機
    車未依兩段式左轉」之違規，為臺中市警察局第六分局交通
    分隊員警以其有違反道路交通管理處罰條例第四十八條第一
    項第二款規定之行為，掣開中市警交字第ＧＥ000000
    0號舉發違反道路交通管理事件通知單予以舉發並交付予異
    議人，異議人於期限內到案，原處分機關交通部公路總局臺
    中區○○○○○道路交通管理處罰條例第四十八條第一項第
    二款、第六十三條第一項第一款及違反道路交通管理事件統
    一裁罰基準及處理細則第四十三條、第四十四條及第六十七
    條之規定，以裁監稽違字第裁六一－ＧＥ0000000號
    裁決書裁處異議人罰鍰新台幣（下同）六百元，並記違規點
    數一點，於法並無不合等語。
二、異議人甲○○聲明異議意旨略以：舉發違規的路口是一馬路
    陷阱，市政路是六十米寬之大道，而大墩十七街是八米至十
    米寬的小街，要找到十七街就很難，再找到十七街前左轉區
    更難，一般都會以為在文心路左轉區○○○○路口的錄影存
    證的畫面可證明，本人當天有在路口停等號誌，再行左轉，
    即有依兩段式左轉。如呈報的現場圖所示，當天本人騎乘機
    車在文心路要左轉往市政路方向，本人的機車停在文心路，
    大墩十七街口很小，本人不知道大墩十七街口有待轉區，但
    本人確實有停下來待轉，員警舉發本人沒有兩段式左轉有誤
    ，爰依法聲明異議等語。
三、經查：
  (一)按法院受理交通事件，準用刑事訴訟法之規定，其處理辦法
    ，由司法院會同行政院定之。道路交通管理處罰條例第八十
    九條定有明文。又按聲明異議案件之處理，除準用刑事訴訟
    法有關規定外，依道路交通案件處理辦法之規定處理之，道
    路交通案件處理辦法第四條第一項亦定有明文。上開條例給
    予當事人申辯及提出證據之機會，符合正當法律程序，與憲
    法第十六條保障人民訴訟權之意旨並無抵觸，有司法院大法
    官會議解釋釋字第四一八號解釋文可參。再按被告未經審判
    證明有罪確定前，推定為無罪。犯罪事實應依證據認定之，
    無證據不得認定犯罪事實。刑事訴訟法第一百五十四條亦分
    別定有明文。而「認定犯罪事實所憑之證據，雖不以直接證
    據為限，間接證據亦包括在內，然而無論直接證據或間接證
    據，其為訴訟上之證明，須於通常一般之人均不致有所懷疑
    ，而得確信其為真實之程度者，始得據為有罪之認定，倘其
    證明尚未達到此一程度，而有合理之懷疑存在而無從使事實
    審法院得有罪之確信時，即應由法院為諭知被告無罪之判決
    」，最高法院亦著有七十六年台上字第四九八六號判例可資
    參照。是揆諸前開說明，法院於審理行為人違反道路交通管
    理處罰條例案件，當踐行完畢調查證據之程序後，為事實之
    認定時，如就原處分機關所認定之行為人違規之事實仍有合
    理之訴訟上懷疑，而無法確信行為人確有該當於道路交通管
    理處罰條例各該處罰條文之構成要件事實時，此際即應依訴
    訟上之待證事實「倘有懷疑，則從被告之利益作解釋」之證
    據法則，作對受處分人有利之認定。且按「違反行政法上義
    務之行為非出於故意或過失者，不予處罰」，行政罰法第七
    條第一項定有明文，而人民違反法律上之義務而應受行政罰
    之行為，法律無特別規定時，雖不以出於故意為必要，仍須
    以過失為其責任條件，蓋現代國家基於「有責任始有處罰」
    之原則，對於違反行政法上義務之處罰，應以行為人主觀上
    有可非難性及可歸責性為前提，如行為人主觀上並非出於故
    意或過失情形，應無可非難性及可歸責性而不予處罰。另現
    代民主法治國家對於行為人違反行政法上義務欲加以處罰時
    ，應由國家負證明行為人有故意或過失之舉證責任，方為保
    障人權之進步立法，此亦有司法院大法官會議解釋釋字第二
    七五號解釋文及首揭行政罰法第七條第一項規定暨立法理由
    可參。由上開說明可知，法院就違反道路交通管理處罰條例
    之案件，對於據以認定行為人違規之事實及證據，仍應依積
    極證據認定之，不得僅憑警察機關員警逕行開立之舉發違反
    道路交通管理事件通知單及主管機關違反道路交通管理事件
    裁決書，即推定受處分人有道路交通違規之事實。如仍存有
    合理之懷疑，無法達於確信受處分人有違反道路交通事管理
    處罰條例之事實時，應依刑事訴訟法上「罪疑唯輕」、「有
    疑唯利於被告」之原則，就有疑問之部分，應作對於受處分
    人有利之認定，合先敘明。
  (二)本件原處分機關所為之上開處分，無非係以臺中市警察局員
    警所掣開之中市警交字第ＧＥ0000000號舉發違反道
    路交通管理事件通知單及台中市警察局第六分局中分六警交
    字第０九七００四四九九七號函為其依據，然依前揭說明，
    法院就道路交通案件聲明異議之處理，認定受處分人道路交
    通違規之事實，準用刑事訴訟法證據章規定之結果，仍應依
    積極證據認定之。經查：本件違規地點係文心路與市政路口
    ，當時異議人行走文心路欲左轉市政路，遭員警舉發「未依
    兩段式左轉違規」，然異議人陳稱，伊確實有停下來作兩段
    式左轉，只是伊不知道前方遠處之大墩十七街口處有一小小
    的左轉待轉區，故伊才在卷附之現場圖中之標示點停車等待
    左轉等語。經本院至現場察看係爭路口，確實發現該文心路
    、市政路及大墩十七街之道路寬度相差懸殊，異議人自文心
    路欲左轉市政路時，並不容易發覺遠方還有一大墩十七街口
    ，若非熟悉當地道路狀況之用路人即可能誤認該路口係一「
    丁」字路口，本件異議人即因不知前方仍有一小條道路，而
    未行駛至該路口之待轉區待轉，然其確實已在其所認知之「
    丁」字路口處等待左轉，尚難逕為認定異議人有未依兩段式
    左轉之違規，依前揭法理，自應為有利於異議人之認定，是
    本件受處分人前開異議為有理由，爰撤銷處分，並諭知不罰
    。
四、據上論斷，應依道路交通管理處罰條例第八十七條第二項，
    道路交通案件處理辦法第二十條規定，裁定如主文。
中    華    民    國    98    年    3    月    19    日
                  交通法庭    法  官  郭德進
上正本證明與原本無異。
如不服本裁定，應於送達後五日內，向本院提出抗告狀。
                              書記官  陳惠玲
中    華    民    國    98    年    3    月    19    日


司法院資訊處製作；財團法人民間司法改革基金會備份。
